【裁判字號】    98,訴,1123
【裁判日期】    990212
【裁判案由】    偽造有價證券
【裁判全文】
臺灣桃園地方法院刑事判決              98年度訴字第1123號
公  訴  人  臺灣桃園地方法院檢察署檢察官
被      告  乙○○
指定辯護人  公設辯護人林銘宏
上列被告因偽造有價證券案件，經檢察官提起公訴（97年度偵字
第22993 號），本院判決如下：
    主  文
乙○○無罪。
    理  由
一、公訴意旨略以：被告乙○○與丙○○前為男女朋友，其明知
    與丙○○間並無債權債務關係，竟未經丙○○同意，意圖供
    行使之用，於某不詳時間，在臺灣地區某不詳處所，擅自蓋
    用丙○○之章，以丙○○為發票人，而偽造本票號碼CH5743
    78號、票據金額新臺幣（下同）15萬1 千元、發票日民國94
    年5 月20日、到期日95年5 月20日之本票1 紙，復於96年8
    月16日以丙○○向其借貸為由，並以該偽造本票為證，向本
    院提起民事訴訟，並以該民事事件之確定判決聲請強制執行
    。嗣丙○○所有之坐落桃園縣平鎮市○○段485 地號土地及
    門牌號碼桃園縣平鎮市○○○街85號12樓房屋遭本院民事執
    行處查封，始悉上情。因認被告乙○○涉犯刑法第201 條第
    1 項之偽造有價證券罪嫌云云。
二、按犯罪事實應依證據認定之，無證據不得推定其犯罪事實；
    不能證明被告犯罪或其行為不罰者，應諭知無罪之判決，刑
    事訴訟法第154 條第2 項及第301 條第1 項分別定有明文。
    又事實之認定，應憑證據，如未能發現相當證據，或證據不
    足以證明，自不能以推測或擬制之方法，為裁判基礎（最高
    法院40年台上字第86號判例要旨參照）。另認定犯罪事實所
    憑之證據，雖不以直接證據為限，間接證據亦包括在內；然
    而無論直接或間接證據，其為訴訟上之證明，須於通常一般
    之人不致有所懷疑，而得確信其為真實之程度者，始得據為
    有罪之認定，倘其證明尚未達到此一程度，而有合理之懷疑
    存在時，即無從為有罪之認定，最高法院亦著有76年台上字
    第4986號判例可資參照。又按刑法上之偽造文書或偽造有價
    證券罪，係以無製作權之人冒用他人名義製作文書或簽發有
    價證券為構成要件之一，如行為人係基於有製作權人之授權
    而製作，固不能謂無製作權，惟若逾越授權之範圍而製作，
    即不得以曾獲授權而免其偽造文書或偽造有價證券之罪責（
    最高法院93年台上字第1983 、2258、6311號判決參照）。
三、證據能力部分：
    按被告以外之人於審判外之陳述，經當事人於審判程序同意
    作為證據，法院審酌該言詞陳述或書面陳述作成時之情況，
    認為適當者，亦得為證據；當事人、代理人或辯護人於法院
    調查證據時，知有上開刑事訴訟法第159 條第1 項不得為證
    據之情形，而未於言詞辯論終結前聲明異議者，視為有前項
    之同意，刑事訴訟法第159 條之5 亦有明文。查本件所有之
    供述及非供述證據，經本院於審判程序提示予被告、辯護人
    ，並告以內容要旨，被告、辯護人均表示無意見，且未聲明
    異議，本院審酌相關言詞或書面陳述作成時之情況，認為適
    當，依前揭法條意旨，得援為本案證據。
四、公訴意旨認被告乙○○涉犯偽造有價證券犯行，無非係以告
    訴人丙○○及證人甲○○之證述、本票影本1 紙及憲兵司令
    部刑事鑑識中心98年3 月3 日憲直刑鑑字第0980000372號函
    附鑑定書等為其主要論據。訊據被告乙○○固不否認其有於
    上開票據號碼為CH574378號之本票上填載發票人丙○○、票
    據金額15萬1 千元、發票日民國94年5 月20日、到期日95年
    5 月20日等內容，惟堅詞否認有何公訴意旨所指之偽造有價
    證券犯行，辯稱：這張票是因為丙○○喝酒回來，把票丟給
    我，說票你自己寫，並交付身分證影本給我，該本票上包括
    丙○○署名均是我書寫的，但丙○○之印文是丙○○自行蓋
    用的，時間是在94年5 月20日前不超過一個星期，丙○○之
    前欠我15萬1 千元，是到大湳合作金庫提領，分幾次提領我
    忘了，一次交給他，本來是給他15萬5 千元，後來我跟他說
    4 千元我要自己用，所以他拿了15萬1 千元，這筆錢是他要
    頂下他老闆娘「阿芬」的茶室所用，錢是丙○○借的，跟阿
    芬無關，後來丙○○一直沒有還錢，我有提出訴訟判決勝訴
    ，我本來要查封他的房地，但丙○○先拿5 千元給我，要我
    先不要查封，所以我們就和解，這就是和解書的來源。我跟
    丙○○去領錢時，甲○○有一起去，當天「阿芬」也在場，
    丙○○跟我下車到提款機領錢後交付，甲○○及「阿芬」都
    沒有看到等語。
五、經查：
  (一)告訴人丙○○雖於97年7 月22日偵查中證稱：我沒有欠乙○○錢，是因為乙○○查封我房子，我情急之下才跟他簽立和
    解書，至於交付5 千元是給他當零用金，我並沒有在系爭本
    票上蓋章，是乙○○偷走自行蓋章，且96年度壢簡字第73 2
    號民事案件我並沒有出庭等語（見97年度他字第2484號卷第
    14至15頁）。復於97年8 月5 日偵查中證述：乙○○提領出
    15萬1 千元是交給我上班的清茶館老闆娘「阿芬」，乙○○
    是借錢給「阿芬」，借錢時我有在場。我與乙○○於92年至
    94年間同居在乙○○八德市住處期間，因為乙○○常需幫我
    至桃欣醫院取藥，我便將身分證、健保卡交給乙○○，但沒
    交付印章，可是本票上印文確實是出自我的印章，所以應該
    是乙○○竊取我的印章後，在不詳時間一併持我的身分證所
    偽造，並持向民事法院起訴等語（見97年度他字第2484號卷
    第21頁、97年度他字第3449號卷第3 頁）。又於97年9 月16
    日偵查中證述：身分證、印章都是乙○○偷的，本票也是乙○○偽造的云云（見97年度他字第3449號卷第30頁）。及於
    本院審理時先證述：本票影本上面的三個印章不是我蓋的，
    是乙○○從我的皮包偷拿的，章是真的，因為我的章不見了
    等語；及其後改稱：「（問：你如何知道章是真的？）我也
    不知道。」；復稱：我不否認印文是出自我的印章，但我沒
    去蓋這個印章，也沒有授權他人去蓋等語；又改稱：印章我
    放在皮包裡，我也不知道那是否我的印章，是否遺失我也不
    知道，我可以確定印章就是乙○○從我的皮包偷的云云（見
    本院卷第17至24頁）。然依告訴人丙○○上開證述之情詞觀
    之，告訴人丙○○就被告持有其身分證影本一事，先證稱：
    因為乙○○常需幫我至桃欣醫院取藥，我便將身分證、健保
    卡交給乙○○云云；復改稱：身分證、印章都是乙○○偷的
    云云，前後供述顯不一致。且就本票上所蓋用之印章部分，
    告訴人丙○○固不否認本票上所蓋印章之真正，然就其係如
    何判斷蓋於本票上印章為真正乙情，則時而稱不知道，時而
    稱係被告竊取後所蓋用，或又稱是否遺失我也不知道，我可
    以確定印章就是乙○○從我的皮包偷的云云，均未明確交待
    其究係如何認定印章係真正。告訴人丙○○雖一再陳稱：印
    章係為被告所竊取，然就竊盜部分，非但無任何證據可資佐
    證，加以上開本票所填載之金額係15萬1 千元，有本票影本
    1 紙附卷可稽（見97年度他字第3449號卷第16頁），倘若被
    告確有竊取告訴人丙○○之印章而持之偽造本票之行為，其
    大可偽造數額更高之票券，何以僅填載15萬1 千元之數額？
    且又非填載如15萬、16萬或20萬此種整數，顯然15萬1 千元
    此數額有其源由及意義。況告訴人丙○○於本院審理時證述
    ：我跟被告同居2 、3 年，同居期間乙○○會給我一點錢，
    在金錢上他比較照顧我等語（見本院卷第20頁），被告與丙○○同居期間，甚且對丙○○於金錢使用上多所照顧，此益
    徵被告並無何偽造丙○○本票之動機及必要？是告訴人丙○○上開證述，除前後供述不一外，尚有上述諸多疑義，自不
    足採。則本件既然無法證明被告有竊取告訴人丙○○印章之
    事實，被告又無偽造上開本票之動機及必要，而告訴人並不
    否認蓋於本票上之印章為真正，是除非該印章係由告訴人丙○○所親蓋，或由告訴人丙○○授權使用，否則其何以知悉
    該印章為真正。是被告辯稱：上開本票係丙○○叫我自己寫
    ，並交付身分證影本給我，該本票上包括丙○○署名均是我
    書寫的，但丙○○之印文是丙○○自行蓋用的等語，尚屬可
    採。
  (二)丙○○確有向被告借款15萬1 千元，被告經由民事訴訟途徑
    取得確定判決後，持該確定判決向法院聲請強制執行，嗣因
    告訴人丙○○所有之坐落桃園縣平鎮市○○段485 地號土地
    及門牌號碼桃園縣平鎮市○○○街85號12樓房屋遭本院民事
    執行處查封，丙○○遂與被告達成和解，而由被告撤回強制
    執行之聲請等情，有本院96年度壢簡字第732 號判決、民事
    判決確定證明書、本院囑託塗銷查封登記書、和解書、平鎮
    ○○段485 地號土地登記第二類謄本、平鎮市○○段2281建
    號建物登記第二類謄本等附卷可稽（見97年度他字第2484號
    卷第4 至頁），則倘若告訴人丙○○非確有向被告借貸之事
    實，何以丙○○於被告聲請對其房、地強制執行時，願與被
    告達成和解而換取被告同意撤回強制執行之聲請？若被告與
    丙○○間並無任何債權債務關係存在，丙○○於被告透過民
    事訴訟途徑請求其還款及聲請強制執行時，即均可在該等程
    序內循求訴訟上之救濟，何以丙○○均捨此道而不為，反而
    任憑民事判決確定，並於事後遭強制執行時簽立和解書。顯
    見被告與丙○○間確實存有15萬1 千元之債權債務關係無訛
    。
  (三)參以告訴人丙○○確實有與證人甲○○共同頂下其老闆娘「
    阿芬」之茶室，而每人各須支付頂讓費用15萬元等情，業據
    證人甲○○於本院審理時證述：「阿芬」跑路後，我跟丙○○把茶藝店頂下來，當時我跟丙○○有與「阿芬」談條件，
    他願意以30萬元的價格把店頂讓給我跟丙○○，因為「阿芬
    」本來就欠我10萬，所以我只有再拿出5 萬元，丙○○給付
    15萬元等語明確（見本院卷第36至38頁），且被告確有於94
    年4 月20日至4 月29日間，以提款機分次提款之方式，提領
    15 萬5千元乙節，亦有台新國際商業銀行股份有限公司97年
    8 月20日台新總遵法字第09700002355 號函暨所附之交易明
    細在卷可考。核與被告辯稱：本來是給他15萬5 千元，後來
    我跟他說4 千元我要自己用，所以他拿了15萬1 千元，這筆
    錢是他要頂下他老闆娘「阿芬」的茶室所用，錢是丙○○借
    的等情，無論在金額及使用金錢之原因上均相吻合，足認被
    告確有貸予告訴人丙○○15萬1 千元供其頂下「阿芬」之茶
    室等情無訛。是被告執前詞所辯，應係屬實，堪可採信。
  (四)雖證人甲○○於偵查中證稱：我以前與丙○○是同事，而本
    案是乙○○要借15萬1 仟元給我們老闆娘的，老闆娘向我說
    的，但當時他只說借10萬元，並透過丙○○向乙○○借錢，
    借款當天是乙○○駕駛計程車載我及丙○○、老娘闆至八德
    市○○路領錢，但當時只有乙○○與老闆娘下車，至於我與
    丙○○留在車上，所以也沒有看到乙○○把錢交給老闆娘等
    語（見97年度他字第2484號卷第31至32頁）。及其於本院審
    理時證述：「阿芬」有跟我說他向乙○○借錢，好像10萬的
    樣子，乙○○領錢時，我跟丙○○、「阿芬」有一起去，乙○○開車載我們到八德介壽路路旁的提款機提領，只有乙○○跟「阿芬」下車，「阿芬」向乙○○借錢，是透過丙○○
    才有辦法向乙○○借到錢等語（見本院卷第36至38頁）。然
    細繹證人甲○○上開證詞，顯然證人甲○○係經由其老闆娘
    「阿芬」轉述，因而聽聞「阿芬」有向被告乙○○借款10萬
    元之事，惟並未親見被告乙○○交付金錢予「阿芬」。證人
    甲○○既未親眼見聞被告乙○○有借款予「阿芬」，僅係聽
    聞「阿芬」所轉述，是其所言是否確實，已非無疑。且縱然
    「阿芬」曾向被告乙○○借款，然據證人甲○○所證述借款
    之金額係10萬元乙節，亦與上開本票之金額不符，且有所差
    距，顯非本件爭執之款項。是此部分自無法據為對被告乙○○不利之認定。
  (五)按測謊之鑑驗，係就受測人對相關事項之詢答，對應其神經
    、呼吸、心跳等反應而判斷，其鑑驗結果有時亦因受測人之
    生理、心理因素而受影響，該鑑驗結果固可為審判之參考，
    但非為判斷之唯一及絕對之依據，鑑驗結果是否可採，應由
    法院斟酌取捨，從而測謊既係指檢測者對受測人以測謊儀器
    實施檢測，檢測中由檢測人向受測人就預定問題發問，受測
    人回答問題時經由儀器紀錄受測人之心理及生理反應，再由
    檢測人就紀錄判別解讀，製作報告載明受測人種種反應是否
    呈現說謊，是知測謊並非針對謊言本身加以偵測，而係針對
    受測人於檢測過程中問答預定問題時，經測謊儀器紀錄其循
    環系統、呼吸系統及膚電反應等各項資料，再就該資料予以
    研判，故受測人有無說謊，係以其答話時之生理及心理紀錄
    為主要判讀對像，並非就其回答與其他事證另行綜合調查研
    判之結果，易言之，測謊之理論係「犯罪嫌疑人從事犯罪行
    為後，因恐懼法律後果，故極力逃避，說謊為其自衛之本能
    ，亦係表徵，致其生理反應異常，故由其生理反應之異常研
    判有無說謊」，而以各種問卷方式由測謊人員作問卷內容之
    調查，其影響測謊正確之因素尚繫於受測者是否有疾病、藥
    物、疲勞、懷孕、環境、少年犯之因素影響，又須視測謊人
    員之經驗、對案情有無深入瞭解、是否確實遵守測謊程式及
    所使用之儀器其精密性如何等等，測謊鑑驗結果雖有證據能
    力，然仍須有其他證據相互配合，始可作為認定犯罪事實之
    根據（臺灣高等法院92年上訴字第4135號判決可資參照）。
    本件被告乙○○及告訴人丙○○，分別於98年2 月27日及26
    日由憲兵司令部刑事鑑識中心以熟悉測試法及區域比對法實
    施測謊鑑定，且測謊結果：就否認於本案系爭本票上蓋章此
    問題，受測人丙○○經測試結果，無不實反應；受測人乙○○部分，則無法鑑判乙節，有憲兵司令部刑事鑑識中心98年
    3 月3 日憲直刑鑑字第0980000372號函附鑑定書在卷可憑。
    然告訴人丙○○上開證述之情詞既顯有疑義，並不可採，業
    如前述，而被告乙○○亦無法判定其有說謊之情形，則依前
    開說明，本院認尚不能以該測謊報告結果採為對被告不利認
    定之依據。
六、綜上所述，被告乙○○執前詞所辯，顯非虛妄，應可採信。
    足認被告與告訴人丙○○間確有借貸關係，且被告製作上開
    本票時，顯係基於告訴人丙○○之同意而為，灼然至明。此
    外，復查無其他積極證據，得以證明被告乙○○有公訴意旨
    所指犯行，本件不能證明被告犯罪，依法應為被告乙○○無
    罪判決之諭知。
七、至於被告請求傳訊證人邱垂和，以證明確有與丙○○寫和解
    書之事，然此部分告訴人丙○○並不爭執，自無再行傳訊證
    人邱垂和調查之必要，併予敘明。
據上論斷，應依刑事訴訟法第301 條第1 項，判決如主文。
本案經檢察官蔡正傑到庭執行職務。
中    華    民    國    99    年    2    月     12    日
                  刑事第七庭審判長法  官   蕭  世  昌
                                  法  官   蔡  羽  玄
                                  法  官   蔡  世  芳
如不服本判決應於收受判決後10日內向本院提出上訴書狀，並應
敘述具體理由；其未敘述上訴理由者，應於上訴期間屆滿後20日
內向本院補提理由書（均須按他造當事人之人數附繕本）「切勿
逕送上級法院」。
以上正本證明與原本無異。
                                   書記官  張  尹  嫚
中    華    民    國    99    年    2     月    12    日

司法院資訊處製作；財團法人民間司法改革基金會備份。
